臺灣高等法院臺南分院刑事判決　　　　95年度上訴字第1060號
上　訴　人　臺灣雲林地方法院檢察署檢察官
被　　　告　辛○○
選任辯護人　葉榮棠律師
被　　　告　甲○○
　　　　　　庚○○
上列上訴人因被告偽造文書等案件，不服臺灣雲林地方法院95年
度訴字第364號中華民國95年8月21日第一審判決（起訴案號：臺
灣雲林地方法院檢察署94年度核退偵字第166號），提起上訴，
本院判決如下：
    主  文
上訴駁回。
    理  由
一、原審公訴意旨略以：緣林連興於民國94年6月間，欲出售其
    所有坐落雲林縣北港鎮○○段第1522-40號、第1522-89號2
    筆土地及其上建物即門牌號碼為雲林縣北港鎮○○路173號
    房屋（下稱本案不動產），並委託被告甲○○居間仲介本案
    不動產之銷售。詎林連興於94年6月7日死亡後，被告辛○○
    、甲○○、庚○○竟共同基於偽造文書之犯意聯絡，由代書
    即被告庚○○偽簽林連興之署押，並由被告甲○○盜用林連
    興之印章，而共同偽造本案不動產買賣契約書，再由被告甲○○於同年6月21日，於土地登記申請書上盜用林連興印鑑
    後，分持上開土地登記申請書、不動產所有權狀及印鑑證明
    等，向雲林縣北港地政事務所辦理本案不動產所有權移轉登
    記，使不知情之承辦公務員據為不實之登載，並將上開不動
    產移轉登記至被告辛○○名下，足生損害於告訴人乙○○、
    丙○○、丁○○、己○○○及戊○○之繼承權。另被告辛○○因向告訴人戊○○索取鑰匙未果，竟於94年6月28日找鎖
    匠將上開房屋門鎖開啟，而無故侵入上開房屋。因認被告辛○○係犯刑法第214條、第216條、第210條、第306條第1項
    之罪，被告庚○○係犯刑法第214條、第216條、第210條之
    罪。
二、按「被告以外之人於審判外之陳述，雖不符前四條之規定，
    而經當事人於審判程序同意作為證據，法院審酌該言詞陳述
    或書面陳述作成時之情況，認為適當者，亦得為證據。」、
    「當事人、代理人或辯護人於法院調查證據時，知有第159
    條第1項不得為證據之情形，而未於言詞辯論終結前聲明異
    議者，視為有前項之同意。」，刑事訴訟法第159條之5第1
    、2項分別定有明文。查與本案相關之證人於警詢或檢察官
    偵查中之證述，固屬刑事訴訟法第159條第1項之傳聞證據，
    但於原審及本院審理時均一一提示或併朗讀要旨，而檢察官
    、被告及辯護人於本院言詞辯論終結前就上開供述證據或書
    證之證據能力均未聲明異議，且上開證據均係職司犯罪調查
    、偵查之公務人員依正當法定程序取得，本院審酌該言詞陳
    述或書證作成時之情況，認屬適當，揆諸上開規定，自得作
    為證據。
三、查檢察官係以告訴人戊○○之指訴、被告三人分別於警詢、
    檢察官之供述、專任委託銷售契約書、林連興死亡證明書、
    不動產房地買賣預約契約書、土地及建物登記簿謄本、土地
    登記申請書、土地建築改良物買賣所有權移轉契約書、林連
    興印鑑證明、戶籍謄本、土地所有權狀、建築改良物所有權
    狀等文件為據，認為被告等人有本案犯行云云。訊據被告三
    人堅決否認有本案犯行，其中：(一)被告辛○○辯解略以：伊
    與林連興在94年6月3日去看房子，當時林連興說要賣新台幣
    （下同）250萬元，伊跟他出價200萬元，說房子品質不好要
    裝修。林連興於6月4日有委託甲○○來找伊，說願意以200
    萬元賣給伊，就約定6月6日送訂金。在6月4日晚上6、7點鐘
    我們去找代書算稅金，說可以送180萬元沒關係，後來伊就
    送180萬元訂金給林連興，林連興就把所有權狀及土銀借款
    之清償證明及印鑑證明及所有權狀交給伊，印鑑交給被告甲○○，林連興就全權委託被告甲○○，隔天大約是早上10點
    鐘伊與被告甲○○到被告庚○○代書處簽約，代書擬好契約
    書後叫伊與被告甲○○看看，認為沒有問題再簽名，代書就
    說從今開始，一定要會同拿證件，若單方面要拿證件，就不
    會給等語。(二)被告甲○○辯解略以：林連興於生前之94年6
    月3日親至北港鎮戶政事務所辦理印鑑變更登記，並申請印
    鑑證明。林連興確將本案不動產委託伊仲介出售，約定委託
    價款為200萬元，並簽有專任委託銷售契約書。伊沒有偷拿
    林連興之所有權狀，也沒有偽造文書等語。(三)被告庚○○辯
    解略以：渠不認識也未見過林連興。於94年6月7日早上10點
    鐘許，被告甲○○、辛○○到代書處，拿委託書及要移轉不
    動產之證明文件資料，就是所有權狀、身分證影本、戶籍謄
    本、他項權利、印鑑證明書，到渠那邊簽約，渠係依林連興
    出具之專任委託銷售契約書，去辦理他們的買賣，不動產房
    地買賣預約契約書的內容全部是渠所寫的，包括買主、賣主
    、受託人之身分證字號及姓名，渠寫好後拿給他們看，然後
    叫他們寫上他們的名字，並在自己名字旁再印章。渠在契約
    書上代寫名字是三個人的名字，不止只寫林連興。渠係依被
    告辛○○、甲○○委託而填寫買賣契約書，賣主部分是由受
    託人甲○○人蓋章。渠沒有偽造林連興署押之行為及犯意等
    語。
四、按犯罪事實應依證據認定之，無證據不得認定犯罪事實；又
    不能證明被告犯罪者，應諭知無罪之判決，刑事訴訟法第15
    4條第2項、第301條第1項前段分別定有明文。次按刑事訴訟
    法上所謂認定犯罪事實之證據，係指足以認定被告確有犯罪
    行為之積極證據而言，如未能發現相當證據，或證據不足以
    證明，自不能以推測或擬制之方法，以為裁判基礎，最高法
    院29年上字第3105號、40年台上字第86號判例可資參照。又
    認定犯罪事實所憑之證據，雖不以直接證據為限，間接證據
    亦包括在內；然而無論直接或間接證據，其為訴訟上之證明
    ，須於通常一般之人均不致有所懷疑，而得確信其為真實之
    程度者，始得據為有罪之認定，亦有最高法院76年台上字第
    4986號判例可參。再刑法第210條之偽造文書，以無製作權
    之人冒用他人名義而製作該文書為要件之一，行為人基於他
    人之授權委託，在授權範圍內即有權代表本人製作本人名義
    文書，自不成立該條之罪。
五、本案經查：
(一)本件公訴意旨已認定：「林連興於94年6月間，欲出售其所
    有之本案不動產，並委託被告甲○○居間仲介本案不動產銷
    售」之事實無訛，甲○○亦陳稱確有獲得林連興於生前委託
    銷售本案不動產等語。而卷附「專任委託銷售契約書」中有
    關「林連興」之簽名字跡，經法務部調查局鑑定結果，確與
    林連興生前於其他文書上之簽名字跡筆劃特徵相符，有該局
    95年3月6日調科貳字第09500072670號鑑定通知書在卷可稽
    。又該專任委託銷售契約書已載明：「委託人林連興（以下
    簡稱甲方）將下列不動產專任委託甲○○（以下簡稱乙方）
    居間仲介出售。雙方依誠信互惠原則，簽訂下列條款，並同
    意共同遵行」，其第壹條所列之不動產標示則為本案不動產
    。且查被告甲○○於偵查中供稱：「林連興是94年5月底到
    我家談賣房子的事，他本來是想向華南銀行北港分行貸款10
    0萬元，承辦人是李聰吉，後來要叫林連興去對保，林連興
    又沒去，林連興說想要把房子賣掉」等語（見94核退偵字第
    166號卷第19頁），核與證人即華南銀行北港分行行員李聰
    吉於偵查中結證稱：「94年5月底他（指林連興）有來我們
    公司說要貸款100萬元，不過後來沒有貸到，因為查詢聯徵
    中心及他的資料不足，我們有告知他貸款條件不足」等語（
    見同上偵卷第77頁）相符。再查，林連興交付被告甲○○之
    雲林縣北港鎮戶政事務所印鑑證明，係於94年6月3日登記發
    給，有該印鑑證明影本在卷足稽（見同上偵卷第32頁），及
    雲林縣北港鎮戶政事務所94年10月26日檢送林連興於94年6
    月3日本人前往該戶政事務所申辦印鑑變更及申請核發印鑑
    證明之文件影本可佐（附於原審94年度訴字第443號塗銷所
    有權移轉登記事件之外放卷內），其申辦日期適緊接在同年
    5月底欲向銀行借款之後。是以，林連興生前於94年5月間，
    應有出售本案不動產之資金需求動機，且確有在專任委託銷
    售契約書上簽名，而將本案不動產委託被告甲○○銷售一情
    ，應認為真正，而無疑義。
(二)被告甲○○及被告庚○○嗣於94年6月7日在雲林縣北港鎮○○路87號之「庚○○代書事務所」內，由被告甲○○代理林
    連興與被告辛○○簽訂「不動產房地買賣預約書」後；又於
    同年6月21日，再由被告甲○○持向雲林縣北港地政事務所
    申辦本案不動產之所有權移轉登記予被告辛○○，並於同年
    6月23日完成登記等情，為被告三人坦承不諱，並有不動產
    房地買賣預約契約書、土地登記謄本、建物登記謄本、土地
    登記申請書、土地增值稅繳款書、土地建築改良物買賣所有
    權移轉契約書、契稅繳款書、林連興印鑑證明、戶籍謄本、
    土地所有權狀、建築改良物所有權狀等影本在卷可憑（見警
    卷第41-67頁及94年他字卷第693號第19-47頁）。
(三)按居間者，乃當事人約定，一方為他方報告訂約之機會，或
    為訂約之媒介，他方給付報酬之契約；又居間人以契約因其
    報告或媒介而成立者為限，得請求報酬，民法第565條、第
    568條規定甚明。次按不動產仲介契約之法律性質，究係民
    法上之居間契約或委任契約，抑或兼具居間與委任契約混合
    性質之無名契約，應視當事人就其約定之服務內容與報酬給
    付情形，依契約個別約定之內容而定。查林連興與被告甲○○簽訂之專任委託銷售契約書，其於契約中雖訂明：「委託
    人林連興（以下簡稱甲方）將下列不動產專任委託甲○○（
    以下簡稱乙方）居間仲介出售。…」等語，但於契約條款之
    第參條及第伍條中，復訂明被告甲○○得代理收受訂金，且
    於買賣契約因故無法成立時，林連興仍應給付不同數額之報
    酬予被告甲○○。又該契約之第參條約定甲方即林連興之義
    務中，固僅載明林連興保證對於本案不動產有出售之權利，
    且產權清楚，並可依約配合交屋之責任，並未記載林連興應
    交付被告甲○○何種文件或印鑑等情；惟被告甲○○於申辦
    本案不動產之所有權移轉登記時，已提出林連興之戶籍謄本
    、身分證影本、印鑑證明書、印鑑及本案不動產之土地所有
    權狀、建物所有權狀、抵押權塗銷同意書等證件及印鑑等物
    ，有本案不動產之土地登記申請書暨所附之上揭文件及印文
    可佐，顯然林連興於委託被告甲○○銷售本案不動產後，已
    一併交出上揭文件及印鑑甚明。故本件專任委託銷售契約書
    ，就被告甲○○應為林連興尋求買受人，並報告銷售狀況部
    分，固有居間契約之性質；但以林連興給付被告甲○○報酬
    之條件，並交付可用以辦理本案不動產移轉登記之所有應備
    文件及印鑑一情而言，顯亦有委任被告甲○○代為簽訂契約
    及為本案不動產移轉登記之意，而應屬兼有委任契約性質之
    混合契約，並有代理權之授與，洵可認定。
(四)本案不動產之「不動產房地買賣預約契約書」係於94年6月7
    日上午10時許，在雲林縣北港鎮○○路87號被告庚○○經營
    之「庚○○代書事務所」內，由被告庚○○繕寫後，再由被
    告辛○○與甲○○在場親自簽名或蓋章，而契約中係記載甲○○為「賣主受託人」及「仲人」，又林連興之印文則係由
    被告甲○○交付印章而蓋印等情，為被告庚○○供述甚明，
    並為被告辛○○與甲○○所坦認，且有該契約書附卷足稽（
    見警卷第32頁及94年他字卷第693號第10頁）。依上揭所述
    ，林連興既有委託被告甲○○代理銷售本案不動產之意，復
    交付印鑑章及相關之文件，則甲○○以林連興之「賣主受託
    人」及「仲人」身分，囑請被告庚○○繕寫契約全文及林連
    興之名，並於林連興姓名之旁註明「賣主受託人：甲○○」
    ，又取用林連興之印鑑章蓋印等情，實係基於林連興授權代
    理下之適法行為，且該「林連興」之名顯為識別之用，並非
    表示本人簽名之意思，自非無製作權之人冒用他人名義而製
    作文書或偽造署押可言，揆諸前揭說明，被告庚○○、辛○○均無偽造文書之犯行。
(五)依卷附之林連興死亡證明書所載：林連興於94年6月7日下午
    1時許死亡。查被告甲○○於林連興死亡後，為辦理本案不
    動產之所有權移轉登記，而委由被告庚○○製作，由被告甲○○送交雲林縣北港地政事務所申辦之土地登記申請書、土
    地建築改良物買賣所有權移轉契約書等，既係依林連興生前
    授權而製作，自無盜用印章或偽造文書之犯行，嗣持以向地
    政機關辦理所有權移轉登記，亦難謂有何不實之處。查被告
    甲○○代理林連興為本案不動產所有權之移轉登記予被告辛○○，係以專任委託銷售契約書為據。該專任委託銷售契約
    書是否有授與處理應以文字為法律行為之委任事務？其申辦
    不動產物權之移轉登記，有無違反民法第531條之規定？又
    其申辦是否完全符合土地登記規則第102條第1項之規定等情
    ，均屬民事糾葛，應由林連興之繼承人另循民事途徑解決以
    資解決，尚不能執此而認被告等涉有刑法偽造私文書或使公
    務員登載不實之罪。
(六)檢察官固認被告辛○○之金錢來源供述不清，又與被告甲○○供述或證詞相較，亦有不符，另依被告甲○○、辛○○供
    述之銷售或購買本案不動產之時間過於緊接，不合常理。而
    被告庚○○未與出賣人林連興見面或查證，即率為甲○○、
    辛○○辦理契約及本案不動產所有權移轉登記，過於草率，
    應非執業長達20餘年之代書所應為。又林連興何以申請印鑑
    證明之原因為何，不得而知，或係被騙，而專任委託銷售契
    約書僅可證明林連興委託甲○○銷售本案不動產，尚不足以
    證明委託甲○○簽訂買賣契約等語。查依前揭說明，無從否
    定被告甲○○係為林連興居間、受委任代理銷售本案不動產
    ，並為移轉登記之情，檢察官認被告甲○○無權簽訂買賣契
    約及為移轉登記，尚有誤會。另被告甲○○、被告辛○○供
    述之購買情節及被告庚○○代辦過程，與被告辛○○是否交
    付價金180萬元於林連興或許有關聯，但仍不足以認定被告
    等人有偽造文書之犯行。至於林連興是否被詐騙，尚查無證
    據證明之，且公訴意旨已認定林連興欲出售本案不動產而委
    託甲○○居間仲介之情事，則林連興申請印鑑證明亦合於常
    情而非異常舉動。
(七)關於被告甲○○、被告辛○○是否有於94年6月6日晚上，在
    林連興住處內，交付林連興180萬元部分。查被告甲○○於
    原審以證人身分結證稱：「林連興原說是要賣250萬元，最
    後變成200萬元，是被告辛○○及林連興見面談的結果，是6
    月4日晚上到林連興家裡談的，當時林連興說要250萬元，但
    後來被告辛○○說200萬元成交，當時我有在場」、「在林
    連興家裡堆放報紙的地方談。就是騎樓再進去一點，在林連
    興房子後面的一間房間」、「是6月4日談完價錢後，才約6
    月6日要拿180萬元」、「手提袋，類似行李袋，不知道是什
    麼顏色，類似女孩子在裝化妝用品的袋子，是可以背著的，
    有2條拉鍊，1條是在後面，180萬元就裝在裡面，100萬元是
    用透明的塑膠裝著，另外80萬元用橡皮圈綁著。是林連興點
    收」等語（見原審卷第97頁背面至98頁背面）。而被告辛○○於原審以證人身份結證稱：「…當時要賣250萬元，我說
    這房子太舊了，我說200萬元，我也沒有刻意要買，6月4日
    被告甲○○來跟我說200萬元願意賣給我，就約在6月6日晚
    上交訂金」、「（價格何時說定200萬元？）6月4日被告甲○○告訴我的，是他到我家跟我說的」、「（沒有去林連興
    家講價錢？）沒有，是被告甲○○轉達給我的」、「被告甲○○跟我轉達說6月6日晚上要送訂金180萬元，原本6月4日
    敲定200萬元，但他跟我一起到代書那邊問稅金問題，所以
    先扣稅金，成為180萬元」、「第一次付款成交價百分之九
    十即180萬元」、「6月6日當天晚上6、7點，我在林連興家
    的客廳處交付180萬元。交付的地點就是騎樓進去的那個客
    廳，後來我就去樓上看房子，我下來時他們就把這些證件都
    蓋好了及塗銷證明、印鑑證明、所有權狀、委託書一併交給
    我」、「我用手提袋裝，是辦公用的公事包，可以提、可以
    背。…這並沒有分男用或女用」、「（180萬元就放在包包
    裡？）對」、「（有另外再用東西包著？）沒有」等語（見
    原審卷第105頁背面起至107頁背面）。查被告甲○○、辛○○二人就如何與林連興商定價金之過程、交付價金之詳細地
    點及現金之包覆方式，證述顯然不一。又該專任委託銷售契
    約書中所載之付款約定事項：「第1次付款（簽約款）：成
    交價的90%」，即被告辛○○、甲○○供稱給付180萬元之記
    事，僅有被告甲○○之簽名及指印，並無林連興在其上簽名
    。若果真甲○○、辛○○有於94年6月6日晚上，至林連興住
    處交付180萬元予林連興點收無訛，何以在專任委託銷售契
    約書中付款約定事項未併由林連興簽名，以表示林連興已收
    到該180萬元？竟僅由甲○○一人簽名？顯與社會常情常理
    不合。又證人即林連興之兄戊○○於原審結證稱：「（你弟
    弟過世後，你有無清查過你弟弟之財產狀況？）有」、「（
    有無遺留現金？）只有華僑銀行1萬多元，其餘有2千元、3
    千元的現金」、「（在雲林縣北港鎮○○路173號房屋有無
    找到其他現金？）沒有」等語（見原審卷第90頁），並有林
    連興華僑銀行存簿存摺影本在卷可證（見94年他字第693號
    卷第12-13頁），顯然林連興死亡後並無遺留大額現金。故
    被告甲○○、辛○○所稱交款予林連興180萬元云云，應屬
    虛構，被告甲○○顯係利用林連興死亡後可乘之機，違背林
    連興授與之任務，而將本案不動產所有權移轉予被告辛○○
    ，而取得不詳代價之利益。其等所涉之背信及於原審作證所
    為之偽證罪嫌，宜另由檢察官依法偵辦。
(八)被告辛○○因本案不動產於94年6月23日之移轉登記，而取
    得所有權，有雲林縣北港鎮地政事務所土地登記謄本、建物
    登記謄本在卷可佐。被告辛○○既經移轉登記為本案不動產
    中建物之所有權人，則其於94年6月28日僱請鎖匠，將該建
    物門鎖開啟入內，屬其正當權利之行使，自非無故侵入他人
    住宅或建築物，即不能謂成立刑法第306條第1項之侵入住居
    罪。
(九)被告甲○○於檢察官提起上訴後，於95年9月7日提出自首書
    、答辯狀各一份。其自首書之意旨略以：林連興共向辛○○
    借三次錢共計60萬元，林連興交付甲○○之權狀是要給辛○○做設定而非買賣，而林連興突然過世，辛○○與代書要其
    辦理過戶云云（見本院卷第7頁），然於95年12月初即再以
    陳情書陳稱上開自首書為被脅迫下所為（見本院卷第108頁
    ），於本院審理時亦主張上開自首書係被脅迫而出具，又被
    告甲○○並對所謂脅迫之人張勝賢、顏志晃提出妨害自由之
    告訴（按嗣因證據不足由臺灣雲林地方法院檢察署檢察官以
    95年度偵字第1844號為不起訴處分在案）。被告辛○○亦否
    認被告甲○○上開自首書所載並非真正，稱甲○○有精神分
    裂症，其自首書並非出於其自由意志下所為，提出華濟醫院
    出具甲○○患有精神分裂症之診斷證明書為證。經本院向嘉
    義基督教醫院及華濟醫院調取甲○○在該醫院之病歷資料，
    經查被告甲○○確有多年精神分裂症、妄想症，有該二醫院
    之病歷資料在卷可參（見本院卷第112-273及274-287頁），
    此外復查無證據證明被告甲○○於95年9月7日提出自首書之
    內容為真正，則甲○○上開自首書所載，難認為真，自不足
    採。
六、綜上所述，本件依調查證據之結果，尚不足以證明被告等人
    有本案偽造文書之犯行及被告辛○○有侵入他人住宅之犯行
    ，揆諸前開說明，屬不能證明被告犯罪，均應為無罪之諭知
    。原審審理結果認被告三人並無公訴意旨所指之犯行，而均
    為無罪判決之諭知，本院經核，原判決尚屬允洽，上訴意旨
    為無理由，應駁回其上訴。又被告甲○○經合法傳喚無正當
    理由而不到庭，爰不待其陳述，逕行判決。
據上論斷，依刑事訴訟法第368條、第371條，判決如主文。
本案經檢察官江守權到庭執行職務。
中　　華　　民　　國　　96　　年　　2　　 月　　15 　 日
                  刑事第一庭    審判長法　官  黃崑宗
                                      法　官  夏金郎
                                      法　官  王明宏
以上正本證明與原本無異。
檢察官如不服本判決應於收受本判決後十日內向本院提出上訴書
，其未敘述上訴理由者並得於提起上訴後十日內向本院補提理由
書。
　　　　　　　　　　　　　　　　　　　書記官   黃全忠
中　　華　　民　　國　　96　　年　  2　　 月　　 15　　日
